【裁判字號】    88,訴,704
【裁判日期】    890714
【裁判案由】    確認債權不存在
【裁判全文】
臺灣新竹地方法院民事判決  八十八年度訴字第七○四號
    原      告  丁○○
    訴訟代理人  李世才律師
    複 代 理人  乙○○      .
    被      告  甲○○      住.
    訴訟代理人  林進塗律師
    複 代 理人  丙○○      .
右當事人間請求確認債權不存在事件，本院判決如左：
    主      文
確認被告於臺灣新竹地方法院八十七年度拍字第五五一號拍賣抵押物事件中所主張原
告於民國八十六年四月十八日向被告借款新台幣伍佰萬元之借款債權對原告不存在。
被告應將原告所有坐落新竹市○○段第六二四地號，面積零點一二七八點０三平方公
尺之土地，於民國八十六年四月二十一日以新竹市地政事務所第０一七四四九號收件
，所設定之最高限額新台幣壹仟貳佰萬元抵押權登記予以塗銷。
訴訟費用由被告負擔。
    事      實
甲、原告方面：
  一、聲明：如主文第一項、第二項所示。
  二、陳述：
    （一）緣訴外人楊錫麟（即原告之子）與劉明道二人基於共同為自己不法所有之
          意圖及偽造私文書後持以行使之概括犯意，於民國八十六年三月間盜用原
          告之印鑑章，並利用訴外人楊錫麟不知情之前妻陳小青，於同年月二十三
          日在新竹市東區戶政事務所內，偽造原告委任陳小青代為申請原告印鑑證
          明四份之委任書及印鑑證明申請書乙份，領得原告之印鑑證明後，由訴外
          人劉明道透過訴外人潘贊全之介紹，向被告表示以不動產抵押借款之意，
          並為被告所同意。嗣於同年四月十八日，訴外人楊錫麟與劉明道二人即持
          以偽造原告之文書而取得之原告印鑑證明及盜取之原告所有坐落新竹市○
          ○段六二四地號土地所有權狀後，委請代書曾旻暉辦理抵押權設定手續，
          於填載抵押權設定契約書等相關文件後，曾代書見土地所有權人即原告並
          未親自到場辦理，乃指示其職員曾榮鋒與被告及劉明道、楊錫麟等人同往
          原告住處以確認原告之同意以土地抵押借款，惟當時原告正在一樓用餐，
          訴外人楊錫麟將其等帶往樓上，並藉故原告會生氣為由，囑曾榮鋒及被告
          在樓上等候，由其一人下樓請原告在相關文件上蓋章即可，被告及曾榮鋒
          等不疑有詐，即在樓上等候，嗣楊錫麟下樓後並未將以原告土地抵押借款
          之事告知原告，即將其所盜取之原告印鑑章盜蓋在以被告為債權人，原告
          為義務人兼債務人，表明原告提供所有坐落新竹市○○段六二四地號土地
          予被告設定最高限額新台幣（下同）一千二百萬元之抵押權，用以借款之
          抵押權設定契約書及土地登記申請書上，而偽造該契約書及登記申請書，
          同時依被告需要開立本票以供擔保之要求，又偽造以原告名義而簽發之八
          十六年四月十八日發票，面額六百萬元之本票乙紙交予被告供為借款之擔
          保，其後即將全部偽造之抵押借款文件交由曾旻暉代書向地政事務所辦理
          完成抵押權設定事宜。其後劉明道即持用楊錫麟所交予之原告印鑑章，於
          八十六年四月十八日，至新竹市第三信用合作社光華分社偽以原告名義開
          戶，向被告借款五百萬元，被告乃於八十六年四月二十二日，自新竹市第
          十信用合作社，以匯款方式，扣除利息後，匯付四百五十五萬元至劉明道
          偽以原告名義所開立之新竹市第三信用合作社光華分社帳號一三五三五號
          活期儲蓄存款帳戶內，劉明道復偽造原告之取款憑條，而領取被告匯入之
          借款後，僅交付六十萬元予楊錫麟，其後楊錫麟發現劉明道向被告所借款
          項為五百萬元，與約定之三百萬元抵押借款相較，逾越二百萬元，遂於八
          十六年八月四日向臺灣新竹地方法院檢察署自首犯罪。
    （二）訴外人楊錫麟、劉明道等人偽造原告文書以前述原告所有之土地設定最高
          限額一千二百萬元抵押權予被告，並偽以原告名義向被告借款五百萬元之
          事實，業經臺灣高等法院以八十八年度上訴字第一七一號刑事判決判處楊
          錫麟有期徒刑二年確定（劉明道通緝中），而其等以原告名義所偽造之六
          百萬元本票，亦經該判決宣告沒收，該本票所表彰之六百萬元債權部分，
          固不虞被告持以向原告催討，惟被告竟以原告欠其前述借款五百萬元為由
          ，聲請本院以八十七年度拍字第五五一號民事裁定准許拍賣原告所有之前
          述土地在案，被告主張此項債權及最高限額抵押權之對原告存在，已使原
          告在私法上之地位有受侵害之立即危險，原告有即受確認判決之法律上利
          益存在，爰提起本訴。
    （三）對被告抗辯所為之陳述：
          １被告於本院八十七年度拍字第五五一號聲請拍賣抵押物裁定事件中，係
            主張原告於八十六年四月十八日向被告借款五百萬元，約定清償日期為
            同年七月十七日，詎屆期原告並未依約清償為理由聲請拍賣抵押物，依
            被告之主張該五百萬元之金錢債務係存在於原告與被告之間，惟查：原
            告從未與被告接觸並為前開五百萬元之金錢借貸，被告亦從未向原告求
            證確認有此借貸關係存在之事實，業據被告於本院自認明確。而前開五
            百萬元金錢借貸，事實上係由訴外人楊錫麟與劉明道二人以盜用原告之
            印鑑及偽造有價證券等犯罪手段向被告詐欺所得，其中三百萬元為楊錫
            麟與劉明道共同詐借，另二百萬元乃劉明道逾越彼二人犯意聯絡之範圍
            單獨所為，亦經臺灣高等法院於八十八年度上訴字第一七一號刑事判決
            中查明，均非原告向被告所借貸，從而被告主張該五百萬元之金錢債務
            係存在於原告與被告之間，於法無據。
          ２被告雖認其為善意第三人，應受保障云云，惟查被告對於系爭不動產之
            抵押借貸，始終均未向原告確實做好對保手續，亦經楊錫麟、劉明道及
            證人曾榮鋒、張春米、曾旻暉等人陳述綦詳，亦經前述臺灣高等法院刑
            事判決可證，同時亦經被告所舉之證人曾榮鋒、林勇旭等人於本院就被
            告並未確實對保之事實證述明確，是被告顯非善意第三人，且最高法院
            八十五年台上字第二一０三號判例亦明示該債務並不當然附隨於真正不
            動產所有權人，且所有權有對世效力，所有權或所有物之完整性被侵奪
            時，所有權人本於所有權之作用，均得為回復原狀之請求，縱係法院所
            為准許拍賣抵押物之裁定，抵押人認有不得執行之事由，仍得提起訴訟
            而加以排除，被告援引最高法院前開判例為其抗拒所有權作用之主張，
            顯係於法有所誤會。
          ３至被告雖又辯稱本件有表見代理之適用云云，惟查：即使依被告所舉之
            證人林勇旭等人證言，亦僅得證明被告等人雖有至原告家中，但並無任
            何一人向原告確認抵押借款之事並向原告對保，且既然被告至原告家時
            ，原告即在當場，如被告認原告果有以其土地提供為抵押借款之意思，
            即直接請求原告簽章對保即可，又何庸假手他人代理，然被告及與被告
            共同前往之多人之中，竟無一人為此行為，由此情形亦足以推知被告係
            明知原告對此並不知情，而故予隱瞞，否則焉有本人在場而不確實向其
            對保之理。況所謂表見代理，需有以自己之行為表示以代理權授與他人
            或知他人表示為其代理人而不為任何反對。原告從未有任何積極表示將
            代理權授與何人之行為，亦不知悉被告等人至其宅係何來意，復無任何
            人示知原告將代理其提供土地以抵押借款，原告又何從為反對之意思表
            示。被告辯稱本件有表見代理云云，自屬無據。至被告雖又辯稱於八十
            六年七月二十五日以存證信函催告後，原告乃唆使楊錫麟自首亦屬無稽
            ，蓋該存證信函係由張春米收受，有被告所提之回執可證，當時原告對
            此亦毫無所悉。況提供土地供他人為借款之擔保係社會尚一般認為具有
            重要性之私經濟行為，並非柴米油鹽醬醋茶之類之日常家務，又豈得認
            為係日常家務可由夫妻互為代理，最高法院三十六年度上字第五三五六
            號判例亦認妻處分夫之不動產，不屬所謂日常家務之範圍，不得代理。
            從而被告辯稱原告之妻可代理原告將原告之土地提供為借款之擔保仍屬
            無據。
  三、證據：提出台灣高等法院八十八年度上訴字第一七一號判決、本院八十七年度
            拍字第五五一號裁定（以上均為影本），土地登記簿謄本等件。
乙、被告方面：
  一、聲明：駁回原告之訴。
  二、陳述：
    （一）原告提供系爭土地所有權狀委託曾旻暉代書辦理抵押權設定，曾旻暉代書
          乃指派其業務員曾榮鋒持抵押權設定契約書及所有權狀等資料前往原告住
          宅辦理，當曾榮鋒、林勇旭、楊錫麟等人進入原告住宅後時，原告雖在一
          樓餐廳用餐，而確知曾榮鋒等人之來意竟沒有反對之意思表示，甚至曾榮
          鋒為免原告之不認帳事後發生糾紛，乃要求原告之妻張春米在抵押權設定
          契約書上簽名蓋指印，原告當時亦確知其妻簽名蓋章之用意。夫妻於日常
          家務互為代理人，夫妻一方濫用前項代理權時，他方得限制之，但不得對
          抗善意第三人，原告之妻在其住宅確知其子楊錫麟急需款項使用，且用以
          其夫之系爭土地設定抵押借款又不表示反對之意，則該抵押權設定當然有
          效，被告之債權應存在。
    （二）原告於曾榮鋒、林勇旭由楊錫麟帶領進入其住宅二樓之前，已詳知提供系
          爭土地辦理抵押權設定而感到不悅，其子楊錫麟為避免引起衝突父子爭吵
          而將曾榮鋒、林勇旭等人帶往二樓，再將曾榮鋒所攜帶之抵押權設定資料
          拿到一樓餐廳用印，當其拿回二樓時曾榮鋒為使抵押權設定之契約更完備
          ，乃命楊錫麟再拿至一樓給其母親張春米簽名蓋上指印，再拿回二樓給曾
          榮鋒，而曾榮鋒下樓擬離去時目睹原告甚不高興的樣子，是原告及其妻於
          當日均詳知以原告土地設定抵押權之事甚明。事後原告為免土地被拍賣，
          乃要求楊錫麟向本院自首，以圖逃避土地被拍賣之責，刑事判決並不影響
          民事之獨立調查與審判。
    （三）按抵押權係物權之一種，其權利存在於抵押物上，以不動產設定抵押借貸
          金錢，抵押權人得就抵押物之賣得價金有先受清償。倘設定人即登記名義
          人未經真正所有人之同意提供不動產為善意第三人設定抵押，並貸得款項
          ，該第三人因信賴登記，其抵押權固應受保障。惟抵押權所擔保之債權僅
          於清償期未受清償時，得聲請法院拍賣抵押物就其賣得價金而受清償。其
          債務並不當然附隨於真正不動產所有人，是如其賣得價金不足清償該債務
          時，扔應由原債務人即設定人負擔。最高法院八十五年台上字第二一０三
          號判決可參。本件被告為善意第三人，信賴原告之子楊錫麟以提供原告所
          有系爭土地設定抵押權，向被告借貸五百萬元。原告依民法第七百六十七
          條之規定請求排除侵害，顯非適法。被告由曾榮鋒、林勇旭等人陪同進入
          原告住宅時，原告正在吃午餐，亦看到被告等人進入，雖由楊錫麟帶上二
          樓，但其拿著資料上下跑，原告亦應詳知其情況，曾榮鋒曾令原告之妻張
          春米在抵押權設定契約書上簽名蓋指印，曾榮鋒雖稱原告是否知情不敢確
          定，但夫妻日常生活在一起張春米豈有不告知之理，且四、五個陌生人進
          入原告家中，原告看到若當場不問，事後當曾榮鋒等人離去，必然會查問
          陌生人之來意，今被告係善意第三人，受到楊錫麟侵害者應為原告，原告
          自不得爰依民法第七百六十七條規定請求塗銷抵押權登記。
    （四）按由自己之行為表示以代理權授與他人或知他人表示為其代理人而不為反
          對之表示者，對於第三人應負授權人之責任，但第三人明知其無代理權或
          可得而知者，不在此限。民法第一百六十九條定有明文。所謂表見代理即
          按本人由自己之行為表示以代理權授與他人或他人妄稱為本人之代理人已
          為本人所明知，而仍不為反對之表示者，則對於第三人均應負授權人之責
          任，蓋第三人既確信他人有代理權，因而與他人為法律行為，其效力自應
          直接及於本人，否則第三人將蒙不測之損害，本件被告係善意第三人，且
          於八十六年四月十八日由原告引導被告、林勇旭、曾榮鋒等人到原告住宅
          時，證人林勇旭供稱：「我是楊錫麟與被告之中間人，當時是楊錫麟與劉
          明道來找我，土地貸款全部過程中，原告本人沒有來與我談過借錢及設定
          抵押之事，均是楊錫麟與劉明道找我，後來我去找甲○○，剛開始他拿影
          印之權狀，我們再去請領地籍圖、謄本，其他證件本來約定楊錫麟與原告
          要拿給我，但是楊錫麟將所有東西拿給我，我說沒有本人不行，後來整理
          好就去楊錫麟家，當時原告在吃飯，我們要請原告簽，但透過楊錫麟，我
          們有到原告面前，但是所有簽名是楊錫麟拿去給他爸爸簽的，我沒有看到
          他本人簽，我只看到他們在談，談什麼不知道，但我想應是那件事‧‧‧
          」及「我沒有向原告說只有楊錫麟與他媽媽向原告說，我只知道他拿東西
          給原告看，到底有無抵押借款之事我不知道」，證人曾榮鋒亦供稱：「系
          爭抵押權設定是代書辦理，我只有到楊錫麟住宅辦對保手續，當天去楊先
          生住處時，原告在一樓吃飯有看到我們‧‧‧，辦理時原告看到陌生人不
          高興，印鑑章是楊錫麟與他母親拿給原告蓋，當場我沒有看到他們蓋章，
          後來為確認蓋章之真正，我有請楊錫麟與他母親補蓋指印，但沒辦法確定
          是原告本人蓋的，離開時我有看到原告，有與他打招呼，但沒有向他確認
          」，及「印鑑章在何人手上不清楚，但是在原告家中蓋的，但何人拿出來
          蓋的不清楚，手印是在我面前蓋的，印鑑章是在一樓蓋的」，足見原告當
          天明知楊錫麟急需款項，乃同意提供系爭土地給其子設定抵押甚明，若原
          告當時不同意，為何不阻止？或楊錫麟當天提供其父親之土地設定抵押借
          款之行為予以隱瞞未實說，而其父親所不知，但楊錫麟之行為，已足使他
          人信其有代理權，則原告仍負一定之責任也，此為民法第一百六十九條所
          明定，不容原告推卸責任。至於被告於八十六年四月二十二日將四百五十
          五萬元匯入原告所有新竹市第三信用合作社帳戶，並由張春米、楊錫麟等
          人到三信光華分社簽字後提領，可見張春米對於本件設定抵押借款之來龍
          去脈明確詳知，且原告與妻張春米感情甚篤日常同住一屋，張春米豈有不
          告知之理。又印鑑章及所有權狀是極重要之文件，平常均由當事人自己保
          存良好，豈有為其子所盜用而不知之事。縱使原告所不知，但曾榮鋒等人
          至原告住宅辦理對保，而由楊錫麟拿證件，與其父親洽談之行為，已足使
          第三人信其有代理權。
    （五）原告及其妻當天已詳知其子楊錫麟以原告系爭土地設定抵押，並以原告為
          貸款之義務人兼債務人而不為反對之意思表示，縱使原告不知情，然其妻
          張春米詳知此事豈有不告知原告之理，原告係明知此借款而偽裝不詳知此
          事。迨被告於八十六年七月二十五日以存證信函催告後，原告為逃避債務
          ，唆使楊錫麟自首，其抗辯在八十六年九月三日接獲本院拍賣抵押物之裁
          定始知其事乙節，自不可採。
    （六）原告於八十六年四月十八日已詳知此事，而不予阻止，竟只略表示不高興
          ，而仍同意提供系爭土地設定抵押借款，事後始予反悔，即不影響表見代
          理之成立，是原告之請求顯無理由，應予駁回。
  三、證據：提出開戶規定、林勇旭證明書各一份，並聲請訊問證人曾榮鋒、林勇旭
            、陳俊飛。
丙、本院依職權調閱本院八十七年度訴字第四二號刑事卷宗（包括新竹地方法院檢察
    署八十六年度偵字第七四三二號、臺灣高等法院八十八年度上訴字第一七一號、
    最高法院八十八年度台上字第四五七六號卷宗）。
    理      由
一、原告主張訴外人楊錫麟與劉明道二人未經原告之同意或授權，先於八十六年三月
    間盜用原告之印鑑章，利用楊錫麟不知情之前妻陳小青，領得原告之印鑑證明後
    ，由訴外人劉明道向被告表示以不動產抵押借款之意，於同年四月十八日，由訴
    外人楊錫麟與劉明道二人持盜取之原告所有坐落新竹市○○段六二四地號土地所
    有權狀、印鑑章、前開印鑑證明等文件，委請代書曾旻暉辦理抵押權設定手續，
    曾代書見原告並未親自到場辦理，指示其職員曾榮鋒與被告及劉明道、楊錫麟等
    人同往原告住處確認原告同意以土地抵押借款，惟原告當時正在一樓用餐，訴外
    人楊錫麟將渠等帶往樓上，藉故原告會生氣為由，囑曾榮鋒及被告等人在樓上等
    候，由楊錫麟一人下樓請原告在相關文件上蓋章，嗣楊錫麟下樓後並未告知原告
    將以原告土地抵押借款，即將其所盜取之原告印鑑章盜蓋在以被告為債權人，原
    告為義務人兼債務人，表明由原告提供所有坐落新竹市○○段六二四地號土地予
    被告設定最高限額一千二百萬元之抵押權，並用以借款之抵押權設定契約書及土
    地登記申請書上，且同時偽造以原告名義簽發之八十六年四月十八日發票，面額
    六百萬元之本票乙紙予被告供為借款之憑據，向被告借款五百萬元，其後將抵押
    借款文件交由曾旻暉向地政事務所辦理完成抵押權設定登記。被告乃於八十六年
    四月二十二日，自新竹市第十信用合作社，以匯款方式，扣除利息後，匯付四百
    五十五萬元至劉明道先前偽以原告名義所開立之新竹市第三信用合作社光華分社
    帳號一三五三五號活期儲蓄存款帳戶內，劉明道復偽造原取款憑條，而領取被告
    匯入之借款，僅交付六十萬元予楊錫麟，餘均歸其所用。訴外人楊錫麟、劉明道
    等人偽造原告文書以系爭土地設定最高限額一千二百萬元抵押權予被告，並偽以
    原告名義向被告借款五百萬元之事實，業經臺灣高等法院以八十八年度上訴字第
    一七一號刑事判決判處楊錫麟有期徒刑二年確定（劉明道通緝中），被告竟以原
    告欠其前述借款五百萬元為由，聲請本院以八十七年度拍字第五五一號民事裁定
    准許拍賣系爭土地在案，被告主張此項債權及最高限額抵押權之對原告存在，已
    使原告在私法上之地位有受侵害之立即危險，原告有即受確認判決之法律上利益
    存在，爰提起本訴等語。被告則以原告提供系爭土地所有權狀委託曾旻暉代書辦
    理抵押權設定，曾旻暉指派其業務員曾榮鋒持抵押權設定契約書及所有權狀等資
    料前往原告住宅辦理，當曾榮鋒、林勇旭、楊錫麟等人進入原告住宅時，已詳知
    提供系爭土地辦理抵押權設定而感到不悅，其子楊錫麟為避免引起衝突父子爭吵
    而將曾榮鋒、林勇旭等人帶往二樓，再將曾榮鋒所攜帶之抵押權設定資料拿到一
    樓餐廳用印，原告雖在一樓餐廳用餐，而確知曾榮鋒等人之來意竟沒有反對之意
    思表示，甚至曾榮鋒為免原告之不認帳事後發生糾紛，乃要求原告之妻張春米在
    抵押權設定契約書上簽名蓋指印，原告當時亦確知其妻簽名蓋章之用意，而夫妻
    於日常家務互為代理人，原告之妻在其住宅確知其子楊錫麟急需款項使用，以其
    夫之系爭土地設定抵押借款又不表示反對之意，則該抵押權設定當然有效，被告
    之債權應存在。且本件被告為善意第三人，信賴原告之子楊錫麟以提供原告所有
    系爭土地設定抵押權，向被告借貸五百萬元。曾榮鋒雖稱原告是否知情不敢確定
    ，但夫妻日常生活在一起張春米豈有不告知之理，且四、五個陌生人進入原告家
    中，原告看到若當場不問，事後當曾榮鋒等人離去，必然會查問陌生人之來意，
    被告係善意第三人。又本件依證人林勇旭、曾榮鋒於本院之供稱，足見原告當天
    明知楊錫麟急需款項，乃同意提供系爭土地給其子設定抵押，若原告當時不同意
    ，為何不阻止？竟只略表示不高興，而仍同意提供系爭土地設定抵押借款，事後
    始予反悔，不影響表見代理之成立。或楊錫麟當天提供其父親之土地設定抵押借
    款之行為予以隱瞞未實說，而其父親所不知，但楊錫麟之行為，已足使他人信其
    有代理權，則原告仍負一定之責任也。至於被告將四百五十五萬元匯入原告所有
    新竹市第三信用合作社帳戶，並由張春米、楊錫麟等人到三信光華分社簽字後提
    領，可見張春米對於本件設定抵押借款之來龍去脈明確詳知，且原告與妻張春米
    感情甚篤日常同住一屋，張春米豈有不告知之理。又印鑑章及所有權狀是極重要
    之文件，平常均由當事人自己保存良好，豈有為其子所盜用而不知之事。縱使原
    告所不知，但曾榮鋒等人至原告住宅辦理對保，而由楊錫麟拿證件，與其父親洽
    談之行為，已足使第三人信其有代理權。原告係明知此借款而偽裝不詳知此事。
    迨被告於八十六年七月二十五日以存證信函催告後，原告為逃避債務，唆使楊錫
    麟自首，自不可採等語資為抗辯。
二、原告主張被告於本院八十七年度拍字第五五一號拍賣抵押物事件中主張原告於八
    十六年四月十八日向被告借款五百萬元，約定清償期為八十六年七月十七日，原
    告所有坐落新竹市○○段第六二四號土地並曾於同年月二十一日設定最高限額一
    千二百萬元抵押權予被告之事實，有原告提出之土地登記簿謄本、本院八十七年
    度拍字第五五一號裁定影本各一份為證，並有新竹市地政事務所八六新第一字第
    六九六三號函及所附之土地登記申請書等件附於台灣新竹地方法院檢察署八十六
    年度偵字第七四三二號偽造文書案件卷宗可稽，此經本院依職權調閱前開卷宗核
    閱屬實，堪信為真實，從而本件之爭點即在於原告是否知悉並為前開借款及系爭
    土地設定抵押事宜，或授權訴外人楊錫麟、劉明道等人為前開行為，而使兩造間
    系爭債權存在，抵押權設定亦存在。
三、經查：系爭五百萬元借款及以原告所有坐落新竹市○○段第六二四地號土地所設
    定之最高限額一千二百萬元抵押權登記事宜，原告均未曾出面洽談，均由訴外人
    楊錫麟、劉明道等人與被告等人接洽之事實，迭據證人楊錫麟於台灣新竹地方法
    院檢察署八十六年度偵字第七四三二號、本院八十七年度訴字第四二號、台灣高
    等法院八十八年度上訴字第一七一號案件中、證人劉明道於台灣新竹地方法院檢
    察署八十六年度偵字第七四三二號、本院八十七年度訴字第四二號案件中證述明
    確，復為被告所不爭執，堪信為真。又原告主張訴外人楊錫麟係因需款使用，經
    濟能力欠佳無處借款，而向劉明道借款，劉明道表示可覓得借款之人，惟必須有
    不動產以供擔保，楊錫麟、劉明道遂未告知原告，亦未經原告授權，先推由楊錫
    麟擅自取得原告之印鑑章委由不知情之楊錫麟前妻陳小青請領原告之印鑑證明，
    隨後連同所取得之印鑑章、不動產所有權狀等文件，於八十六年四月十八日向被
    告借款五百萬元，並由楊錫麟盜蓋原告印鑑章於系爭抵押權設定契約書及土地登
    記申請書上，偽造前開文書，且由楊錫麟偽造原告名義簽發面額六百萬元之本票
    交予被告做為憑據，將前開資料交由代書曾旻暉辦理系爭抵押權設定登記，被告
    並將借款扣除利息後匯付四百五十五萬元至劉明道前持原告印鑑章，未經原告同
    意或授權而申請之新竹市第三信用合作社帳戶內之事實，亦據證人楊錫麟、劉明
    道於前開刑事案件偵審中證述屬實，互核相符，並有新竹市東區戶政事務所竹市
    東戶字第０四六三號函及所附之原告申請印鑑證明、於八十六年三月二十二日委
    任陳小青辦理印鑑證明事宜之原登記印鑑卡、印鑑登記證明書、委任書、新竹市
    第三信用合作社顧客基本資料登錄單、取款憑條、系爭本票等件（以上均為影本
    ）附於前開刑事案件偵查卷宗及台灣高等法院刑事卷宗可按，亦經本院核閱屬實
    ，足徵原告主張應非虛妄。被告雖辯稱原告於曾榮鋒、林勇旭等人至原告住宅辦
    理抵押權設定登記事宜時，即已明知楊錫麟急需款項，乃同意提供系爭土地辦理
    抵押權設定，並感到不悅，惟被告就此並未舉證以實其說，尚難遽信，且證人曾
    榮鋒於本院審理中證稱當場沒有看到他們蓋章，後來為了確認蓋章之真正，有請
    楊錫麟與他母親補蓋手印，但沒有辦法確定是否是原告本人蓋的等語（參本院八
    十九年四月二十五日審理筆錄），證人林勇旭於本院審理中稱：去楊錫麟家，當
    時原告在吃飯，我們要請原告簽，但透過楊錫麟，我們有到原告面前，但是所有
    簽名是楊錫麟拿去給他爸爸簽的，我沒有看到他本人簽，我只看到他們在談，談
    什麼不知道，但我想應是那件事，我只知道楊錫麟拿東西給原告看，到底有無說
    抵押借款之事我不知道等語，被告所聲請傳訊之證人曾榮鋒、林勇旭均稱並未看
    到原告本人親自蓋章於開文件上，亦不確定楊錫麟是否有將抵押借款事宜告知原
    告，均不足以證明原告確實有在系爭抵押權設定契約書等文件上蓋章，或知悉此
    以其土地抵押借款事由，或原告有將代理權授與楊錫麟、劉明道等人之情形。參
    諸被告與曾榮鋒、林勇旭等人至原告家中，本即欲找原告親自在抵押權設定契約
    等文件上簽章，表示同意前開抵押借款，然竟未要求原告在渠等面前親自簽章，
    迨楊錫麟盜蓋印鑑章後，又不思使原告確認是否無誤，渠等借款及設定抵押權等
    情容有可議，且於楊錫麟盜蓋原告印鑑章後，竟仍要楊錫麟與張春米簽名蓋指印
    於抵押權設定契約等文件上，倘楊錫麟確實將抵押權設定之相關資料交予原告由
    原告蓋印於其上，證人曾榮鋒又何須多此一舉，由楊錫麟、張春米簽名蓋指印以
    為憑據？足徵原告並非明知而為前開抵押借款行為，或將代理權授與訴外人楊錫
    麟、劉明道，該二人無代理權，竟以原告之名義向被告借款及設定系爭抵押權，
    顯屬無權代理。
四、又被告雖辯稱本件證人張春米即原告之妻，曾在土地登記申請書上簽名蓋指印，
    對於系爭借款及設定抵押之事應詳知，夫妻於日常家務互為代理，豈有不告知原
    告之理，惟查：夫妻於日常家務互為代理，固為民法第一千零三條第一項所明定
    ，惟本件系爭借款債務高達五百萬元，且以原告之土地設定最高限額一千二百萬
    元之抵押權，對於原告之財產影響甚鉅，豈可仍謂此為日常家務？又被告辯稱對
    於抵押借款事由，原告之妻豈有不告知之理，然此僅係推測之詞，並未舉證以實
    其說，尚難採信，況證人張春米於檢察官偵訊已證稱：因伊先生脾氣不好，兒子
    又缺錢，伊才幫兒子隱瞞等語（參八十六年八月十四日偵訊筆錄），被告此部分
    所辯不足採信。
五、被告復辯稱依據證人曾榮鋒、林勇旭等人之證詞，原告當時不同意，為何不阻止
    ，或稱楊錫麟當天提供其父之土地設定抵押借款，予以隱瞞未告知原告，但楊錫
    麟之行為，已足使他人信其有代理權，而認有表見代理之情形云云，惟按表見代
    理係指由自己之行為表示以代理權授與他人或知他人表示為其代理人而不為反對
    之表示者，對於第三人應負授權人之責任。但第三人明知其無代理權或可得而知
    者，不在此限，民法第一百六十九條定有明文。經查：原告之印鑑證明係由訴外
    人楊錫麟委由不知情之陳小青申請，印鑑章、土地所有權狀及相關資料，係由訴
    外人楊錫麟所盜用，並由楊錫麟盜蓋在前開抵押權設定契約書等資料及本票上，
    前開原告新竹市第三信用合作社帳戶，又為訴外人劉明道持楊錫麟所交付之原告
    印鑑章，未經原告同意而申請之帳戶，已如前述，從而就系爭抵押借款事宜，原
    告本人均毫無知悉且無表見任何行為，原告顯無由自己之行為表示以代理權授與
    訴外人楊錫麟、劉明道等人，而縱使如前開證人所言，曾榮鋒、林勇旭等人有至
    原告家中欲將抵押權設定之資料，由原告本人親自簽章，惟前開證人均未目睹原
    告親自為簽章行為，證人楊錫麟、劉明道甚且稱原告之印鑑章均為楊錫麟所盜蓋
    ，並未告知原告本人，則原告既無從知悉前開抵押借款事宜，更無從為反對或不
    為反對之表示，均核與表見代理之要件有間。被告另辯稱訴外人楊錫麟之行為已
    足使人信其有代理權，惟訴外人楊錫麟並非本人，乃屬無權代理人，其行為與表
    見代理之成立無涉。又被告所認原告於前開證人曾榮鋒等人至原告住處時，原告
    顯露不高興之事實，惟原告縱有面漏不悅之神情，其原因眾多，且尚不足構成權
    利外觀，難以推論原告明知以其土地設定抵押借款事宜，被告辯稱原告有表見代
    理之情形，並無可採。
六、又被告雖援引最高法院八十五年度台上字第二一０三號判決，且認被告為善意第
    三人云云，惟查：前開最高法院案例事實乃是真正所有權人依通謀須為意思表示
    ，將不動產以買賣關係，移轉登記與設定人即登記名義人，而設定人即登記名義
    人將前開不動產為第三人設定抵押並貸得款項，該第三人因信賴登記，抵押權應
    受保障之情形（參最高法院民事裁判彙編第二十五期第四二六、四二七頁），與
    本件之情況迥異，本件被告為系爭借款及設定抵押權之債權人及抵押權人，原告
    為名義上之債務人兼義務人，為契約之兩造，本件又無如前開最高法院判決存有
    設定人即登記名義人及真正所有人之關係，而使抵押權人為第三人，善意信賴登
    記之情形，被告並非第三人，被告據此辯稱被告為善意第三人云云，容有誤解。
七、綜上所述，原告既不知系爭與被告間之借款關係及以其前開土地設定抵押權等情
    ，且訴外人楊錫麟、劉明道無權代理原告為前開行為，又無表見代理之情形，則
    按無代理權人以代理人之名義所為之法律行為，非經本人承認，對於本人不生效
    力，民法第一百七十條第一項定有明文，本件原告已拒絕承認前開無權代理行為
    ，系爭借款及設定抵押權之行為，即確定對本人不生效力。從而原告主張確認系
    爭五百萬元債權對於原告不存在，系爭抵押權設定登記應予以塗銷，即有理由，
    應予准許。
八、本件事證已臻明確，兩造其餘攻擊防禦方法及舉證，核與判決無影響，毋庸一一
    論列，附此敘明。
九、結論：原告之訴為有理由，依民事訴訟法第七十八條，判決如主文。
中      華      民      國    八十九    年      七      月     十四     日
                                  臺灣新竹地方法院民事第一庭
~B法      官  張宏節
右為正本係照原本作成。
如對本判決上訴，須於判決送達後廿日內向本院提出上訴狀。
~B法院書記官  陳秀子


司法院資訊處製作；財團法人民間司法改革基金會備份。
